ACORDAO-COMPLETO-2510706

ACÓRDÃO 18820/2021 ATA 40/2021 - SEGUNDA CÂMARA

VISTOS, relatados e discutidos estes autos em que se analisa ato de concessão de aposentadoria deferida pelo extinto Ministério do Trabalho em benefício de ex-servidora daquele órgão. 
ACORDAM os Ministros do Tribunal de Contas da União, reunidos em Sessão da 2ª Câmara, ante as razões expostas pelo Relator, e com fulcro nos incisos III e IX do art. 71 da Constituição Federal e nos arts. 1º, inciso V, e 39, inciso II, da Lei 8.443/1992, c/c o art. 259, inciso II, do Regimento Interno/TCU, em:
9.1. considerar legal a concessão de aposentadoria em favor da Sra. Ellen Lydice Guimarães Carneiro e autorizar o registro do correspondente ato; 
9.2. dispensar o ressarcimento das quantias indevidamente recebidas de boa-fé pela interessada, consoante o disposto no Enunciado 106 da Súmula da Jurisprudência do TCU; e
9.3. determinar ao Ministério do Trabalho e Previdência, no prazo de 15 (quinze) dias a contar da notificação deste Acórdão, que, sob pena de responsabilidade solidária da autoridade administrativa omissa, adote providências para regularização da falha financeira indicada, com a suspensão do pagamento da vantagem impugnada.

Ato de concessão de aposentadoria deferida pelo extinto Ministério do Trabalho em benefício de ex-servidora daquele órgão.

Segunda Câmara

Ministério do Trabalho (extinto).

3. Interessada: Ellen Lydice Guimarães Carneiro (XXX.521.891-XX).

13.1. Ministros presentes: Bruno Dantas (Presidente), Augusto Nardes e Raimundo Carreiro.
13.2. Ministro-Substituto convocado: Marcos Bemquerer Costa (Relator).
13.3. Ministro-Substituto presente: André Luís de Carvalho.

ACORDAO-COMPLETO-2526077

Acórdão de Relação 818/2022 - Segunda Câmara

Acórdão de Relação

MARCOS BEMQUERER

Trata-se do ato de concessão de aposentadoria deferido pelo extinto Ministério do Trabalho em benefício da Sra. Ellen Lydice Guimarães Carneiro.
2.	 A Secretaria de Fiscalização de Integridade de Atos e Pagamentos de Pessoal e de Benefícios Sociais - Sefip analisou o processo, concluindo haver irregularidade no ato referente à indevida incorporação da vantagem de "quintos", consoante a instrução inserta à peça 5, assim vazada: 
"9. Ato: 79103/2018 - Inicial - Interessada: ELLEN LYDICE GUIMARÃES CARNEIRO - CPF: XXX.521.891-XX
9.1. Parecer do Controle Interno: considerar o ato legal.
9.2. Constatação e análise: 
9.2.1. Houve o registro de pelo menos uma rubrica com denominação para análise pelo TCU = vantagem de caráter pessoal (82107 - VPNI ART.62-A LEI 8112/90 - AP, vantagem de caráter pessoal - VPNI, art. 62-A Lei 8.112/90 - R$ 184,21) .
a.	Justificativa do Gestor de Pessoal: não há. Verificação efetuada no âmbito do TCU.
b.	Análise do Controle Interno: não há. Verificação efetuada no âmbito do TCU.
c.	Análise da Equipe Técnica: ilegal.
É ilegal a concessão da vantagem de quintos em razão do exercício de funções comissionadas exercidas após 4/9/2001.
9.3. O quadro resumo de ocorrências e, quando for o caso, o detalhamento da norma legal e da jurisprudência para a inconsistência acima elencada encontram-se no anexo II desta instrução. 
 (...) 
CONCLUSÃO
10. A abrangência e a profundidade das verificações levadas a efeito fundamentam convicção de que o ato 79103/2018 pode ser apreciado pela ilegalidade, em razão da irregularidade apontada no item Exame das Constatações desta instrução, que representam afronta à legislação e à jurisprudência de referência.
11. O aludido ato deu entrada neste Tribunal há menos de cinco anos, não sendo aplicável, portanto, o procedimento de contraditório e ampla defesa determinado pelo Acórdão 587/2011-TCU-Plenário.
PROPOSTA DE ENCAMINHAMENTO
12. Ante o exposto, com fundamento no art. 71, inciso III, da Constituição Federal, no art. 1º, inciso V, e art. 39, incisos I e II, da Lei 8.443/1992, no art. 260 do Regimento Interno/TCU, propõe-se: 
12.1. considerar ILEGAL e recusar registro do ato de aposentadoria de ELLEN LYDICE GUIMARÃES CARNEIRO do quadro de pessoal do Ministério do Trabalho (extinto) , com base nos arts. 71, inciso III, da Constituição Federal, 1º, inciso V, e 39, inciso II, da Lei 8.443/1992 e 260, § 1º, do Regimento Interno/TCU;
12.2. com fulcro no art. 262, caput, do Regimento Interno deste Tribunal, determinar ao Ministério do Trabalho (extinto) que: 
12.2.1. no prazo de trinta dias, contados da ciência da decisão, envie a este Tribunal documentos comprobatórios de que a interessada cujo ato foi impugnado está ciente do julgamento deste Tribunal;
12.2.2. emita novo ato, livre da irregularidade ora apontada, em substituição ao ato de aposentadoria de ELLEN LYDICE GUIMARÃES CARNEIRO, submetendo-o à nova apreciação por este Tribunal, na forma do artigo 260, caput, também do Regimento Interno/TCU;
12.2.3. dê ciência, no prazo de quinze dias, contados da notificação, do inteiro teor desta deliberação à interessada, alertando-a de que o efeito suspensivo proveniente da interposição de eventuais recursos junto ao TCU não a exime da devolução dos valores percebidos indevidamente, caso o recurso não seja provido;
12.2.4. dispense a devolução dos valores indevidamente recebidos de boa-fé até a data da ciência do Ministério do Trabalho (extinto) , do acórdão que vier a ser proferido, com base no Enunciado 106 da Súmula da Jurisprudência do TCU; e
12.2.5. promova a exclusão, no prazo 15 (quinze) dias, contados a partir da ciência desta deliberação, sujeitando-se a autoridade administrativa omissa à responsabilidade solidária, da rubrica apontada em face de manifesta ilegalidade, uma vez que o seu pagamento não encontra respaldo na jurisprudência deste Tribunal."
3.	O escalão dirigente da Sefip (peça 6) e o Ministério Público de Contas, representado pelo Procurador Rodrigo Medeiros de Lima (peça 7) , alinharam-se ao exame e ao encaminhamento sugeridos pela instrução acima reproduzida.
É o Relatório.

não há.

Procurador Rodrigo Medeiros de Lima.

PESSOAL. APOSENTADORIA. INCLUSÃO IRREGULAR NOS PROVENTOS DA PARCELA DECORRENTE DA INCORPORAÇÃO DE "QUINTOS" DE FUNÇÕES COMISSIONADAS EXERCIDAS APÓS 4/9/2001, DATA DE PUBLICAÇÃO DA MEDIDA PROVISÓRIA 2.225/2001. VALOR INSIGNIFICANTE DA RUBRICA. PRECEDENTES DESTA CASA. LEGALIDADE DA CONCESSÃO, EM CARÁTER EXCEPCIONAL, COM O CORRESPONDENTE REGISTRO DO ATO, EM DEFERÊNCIA AOS PRINCÍPIOS DA RAZOABILIDADE, DA EFICIÊNCIA E DA ECONOMICIDADE. DETERMINAÇÃO PARA A REGULARIZAÇÃO FINANCEIRA DA FALHA.

APOSENTADORIA (APOS)

Secretaria de Fiscalização de Integridade de Atos e Pagamentos de Pessoal e de Benefícios Sociais - Sefip.

Em apreciação ato de concessão de aposentadoria deferida pelo extinto Ministério do Trabalho (atual Ministério do Trabalho e Previdência) em benefício da Sra. Ellen Lydice Guimarães Carneiro, que ocupou cargo de agente administrativo naquele órgão. 
2.	Submetido o ato a críticas automatizadas, a Secretaria de Fiscalização de Integridade de Atos e Pagamentos de Pessoal e de Benefícios Sociais - Sefip constatou a inclusão irregular nos proventos da parcela decorrente da incorporação de "quintos" de funções comissionadas exercidas após 4/9/2001, data de publicação da Medida Provisória 2.225/2001, o que é ilegal.
3. 	Em vista dessa irregularidade, os pareceres exarados nos autos pela Sefip (peças 5 e 6) e pelo Ministério Público junto ao TCU (peça 7) são convergentes na proposta de ilegalidade do ato e da negativa de seu correspondente registro, com a expedição de determinação ao órgão de origem para que exclua a rubrica e emita novo ato livre da mencionada falha, dispensando-se a devolução dos valores recebidos de boa-fé pela interessada, nos termos da Súmula 106 de Jurisprudência do TCU.
4.	Compulsando o ato em questão, alinho-me ao entendimento da unidade técnica de que houve pagamento irregular da vantagem de "quintos", uma vez que os períodos de incorporação que deram origem ao recebimento da rubrica ocorreram de 1º/11/2001 a 7/10/2004 (R$ 122,80) e de 1º/4/2008 a 6/8/2009 (R$ 61,41) , no valor total de R$ 184,21 (R$ 122,80 + R$ 61,41) , portanto em momento posterior à publicação da Medida Provisória 2.225/2001 (4/9/2001) . 
5.	Observa-se ainda os interregnos temporais indicados no item precedente não são alcançados pela incorporação de funções comissionadas exercidas no intervalo de 08/04/1998 a 04/09/2001, que devem se submeter à modulação dos efeitos definida pelo Supremo Tribunal Federal - STF na decisão do Recurso Extraordinário (RE) 638.115/CE, segundo a qual somente para a hipótese de "quintos/décimos" recebidos com base em decisão judicial transitada em julgado será indevida a cessação imediata do pagamento e não haverá absorção da parcela por reajustes futuros, mas, nos casos de "quintos/décimos" percebidos por força de decisão judicial não passada em julgado ou de decisão administrativa, o pagamento será mantido até sua absorção integral por quaisquer reajustes futuros concedidos aos servidores.
6.	Diante desse contexto, nota-se que a parcela ora impugnada não encontra amparo legal que assegure a continuidade de seu recebimento pela beneficiária tampouco se enquadra na referida modulação de efeitos fixada no RE 638.115/CE. 
7.	Apesar dessa constatação e especialmente tendo em vista a expressão monetária correspondente à rubrica em questão (de R$ 184,21) , acompanho o entendimento do Tribunal adotado nos Acórdãos 9.438/2021 e 11.246/2021, da 1ª Câmara, ambos da Relatoria do Ministro Jorge Oliveira, e no Acórdão 12458/2021-TCU-Segunda Câmara, de minha relatoria, na linha de que "o valor insignificante de parcela incluída irregularmente em ato de concessão de aposentadoria ou pensão pode ensejar em caráter excepcional o julgamento pela legalidade do ato, com o devido registro, em observância aos princípios da razoabilidade, da eficiência e da economicidade, desde que adotada medida para a regularização financeira da falha".
8.	Por conseguinte, deve ser considerada legal a concessão de aposentadoria da Sra. Ellen Lydice Guimarães Carneiro, com o registro do respectivo ato.
9. 		Outrossim, deve-se determinar ao órgão de origem (atual Ministério do Trabalho e Previdência) que adote providências para a regularização da falha financeira indicada acima, com a suspensão do pagamento da vantagem impugnada, aplicando-se a orientação fixada no Verbete 106 da Súmula de Jurisprudência do TCU às parcelas indevidamente recebidas de boa-fé pela interessada.
		Ante o exposto, voto por que seja adotada a deliberação que ora submeto a este Colegiado.
TCU, Sala das Sessões, em 23 de novembro de 2021.
MARCOS BEMQUERER COSTA
Relator